【裁判字號】    99,審易,206
【裁判日期】    990422
【裁判案由】    詐欺
【裁判全文】
臺灣新竹地方法院刑事判決             99年度審易字第206號
公  訴  人  臺灣新竹地方法院檢察署檢察官
被      告  甲○○
上列被告因詐欺案件，經檢察官聲請以簡易判決處刑（臺灣新竹
地方法院檢察署98年度偵字第4811號），及移送併案審理（臺灣
臺中地方法院檢察署98年度偵字第15870號、第18863號、第1895
7號、第20400號、第20938號、第22254號，臺灣新竹地方法院檢
察署98年度偵字第7857號），本院認應改用通常程序，判決如下
：
    主  文
本件免訴。
    理  由
一、聲請簡易判決處刑意旨略以：被告甲○○雖預見提供自己帳
    戶存摺、提款卡、密碼予他人，可能遭利用而成為詐騙財物
    之工具，竟仍基於幫助他人犯詐欺取財罪之未必故意，於不
    詳時間，在不詳地點，將其向臺灣中小企業銀行大雅分行所
    申請帳號00000000000000號帳戶之存摺、提款卡及密碼等物
    ，交予姓名年籍均不詳之人使用，以供詐欺集團成員犯案使
    用。該詐欺集團成員在取得上述存摺、提款卡及密碼等物後
    ，共同基於意圖為自己不法之所有，於民國98年5 月10日晚
    間11時30分許，在「露天拍賣」網站上，佯刊：欲拍賣中古
    SONY KDL-46W4000型號液晶電腦螢幕之訊息，致被害人謝江
    和陷於錯誤而上網結標，並於同日晚間11時30分許，透過網
    路銀行將價款新臺幣（下同）22,000元匯入被告甲○○上開
    帳戶內，隨即遭提領一空。嗣被害人謝江和發現受騙，於98
    年5月11日下午3時30分許報警處理，而為警循線查獲。因認
    被告甲○○涉犯刑法第30條第1 項前段、第339條第1項幫助
    詐欺取財罪嫌等語。
二、按案件曾經判決確定者，應諭知免訴之判決，並得不經言詞
    辯論為之，刑事訴訟法第302條第1 款、第307條分別定有明
    文。又刑事訴訟法第302條第1款規定，案件曾經判決確定者
    ，應諭知免訴之判決，此項訴訟法上所謂一事不再理之原則
    ，關於實質上一罪或裁判上一罪，均有其適用，最高法院60
    年臺非字第77號判例足資參照。
三、查被告甲○○固矢口否認有上揭犯罪事實欄所載之犯行，辯
    稱：伊將臺灣中小企業銀行大雅分行所申請帳號0000000000
    0000號帳戶之存摺、提款卡放置在機車座墊下之置物箱內雨
    衣下方，想說下班可以去領錢，已忘記何時擺進去，嗣於98
    年5月中旬，因存摺內還有820元想要領出來就發現已不再置
    物箱內，另提款卡密碼原設定為「333666」，於遺失前幾天
    才更改為「123456」，又因怕會忘記，就將密碼寫在字條上
    與提款卡放在一起，伊不會上網，沒有將帳戶資料上網賣給
    詐騙集團云云（見臺灣新竹地方法院檢察署98年度偵字第48
    11號偵查卷第2、3、17至19頁）。惟查：
（一）本件帳號00000000000000號帳戶係被告甲○○向臺灣中小
      企業銀行大雅分行申請開戶設立，除據被告甲○○前述所
      為之供述外，亦有臺灣中小企業銀行大雅分行98年5 月21
      日九八大雅字第00107 號函所附開戶資料、存款交易明細
      查詢單各1份在卷可參（見上開偵查卷第8至11頁）。而本
      件被害人謝江河受詐騙後，因而匯款22,000元至被告甲○
      ○上開帳戶內等情，除被害人謝江河於警詢時之指訴外（
      見上開偵查卷第4、5頁），亦有被害人謝江河提供之中國
      信託商業銀行對帳單、臺幣何其存款明細等資料各1 份附
      卷可佐（見上開偵查卷第6、7頁）。是認詐欺集團成員確
      有以被告甲○○申請開戶設立之臺灣中小企業銀行大雅分
      行帳號00000000000000號帳戶作為渠等詐欺取財犯行，而
      供作被害人謝江河匯款轉帳往來之用無訛。
（二）被告甲○○雖以其所有之本件臺灣中小企業銀行大雅分行
      帳戶之存摺、提款卡及密碼等因放置在機車座墊置物箱內
      遭竊等語置辯。然：
  １、據被告甲○○於偵查中供稱，本件帳戶之提款卡密碼原為
      「333666」，覺得會怕忘記，所以於遺失前幾天才將密碼
      更改比較好記之「123456」云云（見上開偵查卷第18頁）
      ；惟經檢察官就為何要將已更改之密碼寫在字條上放在提
      款卡同一處之事再詢問被告甲○○時，被告甲○○則辯稱
      伊還是會怕忘記云云；是依被告甲○○所辯，倘其認更改
      後之密碼仍有忘卻之虞，則於變更密碼之際即應考慮逕更
      改為不易忘記之密碼，而非係於變更密碼之後，又為避免
      忘卻密碼，再將更改後之密碼書寫在字條上放在提款卡同
      處，致其所為之更改密碼顯屬多餘之舉，亦與常理有違；
      況將密碼與提款卡共放一處，則密碼之設定即失其保護之
      功能，然被告甲○○卻將密碼書寫用紙條放在提款卡同處
      ，且將帳戶之存摺、提款卡及密碼等物同放置於機車行李
      箱內，致使該帳戶資料形同暴露在一般人皆可取得之狀態
      中，顯與常情相悖。
  ２、按一般人對於其個人帳戶均投注以較一般文書、證件更高
      之注意及保管程度，發覺遺失後，理應即向警方報案，並
      向該金融機構辦理掛失止付，以期儘早尋得該遺失之重要
      資料或個人帳戶，或避免該個人帳戶淪為供他人犯罪之工
      具，本件被告甲○○不僅對於其所有具高度屬人性之帳戶
      提款卡及密碼未盡保管之責，以避免其所有帳戶淪為供他
      人犯罪之工具，被告甲○○於本案發生時既已成年，對於
      本件帳戶之提款卡及密碼等資料之重要性，應知之甚詳；
      然被告甲○○在得知其帳戶之存摺、提款卡及密碼等帳戶
      資料不知去向後，猶未即向原申辦銀行辦理掛失止付及報
      警處理，以避免該帳戶資料淪為不法份子犯罪所用工具，
      實與常情不合；況被害人謝江河與被告甲○○素不相識，
      若非被告甲○○將本件帳戶之存摺、提款卡及密碼交付某
      詐騙集團成員使用，則本件帳戶不可能有此異常款項進出
      之情形，更顯可議之處。復以被告甲○○對於本件帳戶資
      料遺失時間、地點，於警詢、偵查中之辯詞既非一致，且
      其辯詞中尚存有前揭顯不合常理之處，益徵被告甲○○所
      辯稱本件帳戶之存摺、提款卡及密碼等資料係因放置在機
      車座墊置物箱內遺失云云，顯係臨訟杜撰之詞，委無可採
      。
（三）復按刑法上之故意，分為直接故意（確定故意）與間接故
      意（不確定故意），「行為人對於構成犯罪之事實，明知
      並有意使其發生者」為直接故意；又「行為人對於構成犯
      罪之事實，預見其發生而其發生並不違背其本意者」為間
      接故意，刑法第13條第1項、第2項定有明文。茲衡諸常情
      ，今日一般人至金融機關開設帳戶使用，係極為方便容易
      且迅速之事，苟有使用金融存款帳戶之正當用途，自以使
      用其本人或可信賴之親友申請之帳戶，最為便利安全，始
      可避免帳戶名義人反悔或心存歹念，利用通知掛失止付、
      變更存戶印鑑圖章或換摺之方式，將帳戶內之款項領走一
      空，反致使用帳戶人蒙受損失，故苟非意圖以他人之帳戶
      從事不法用途，並藉以逃避查緝，自無花費金錢或以其他
      方法向無相當信賴關係之陌生人取得帳戶使用之理，且近
      年來以詐財之犯罪類型層出不窮，該等犯罪，多數均係利
      用他人帳戶作為詐欺所得財物之出入帳戶，業經媒體廣為
      披載，是依一般人通常之知識、智能及經驗，均已詳知向
      陌生人購買、承租或其他方法取得帳戶者，多係欲藉該帳
      戶取得不法犯罪所得，且隱匿帳戶內資金之實際取得人之
      身分，以逃避追查，故被告甲○○於本件行為時係成年且
      具智識之人，自難諉稱不知，從而被告甲○○對於交付其
      所有相關金融帳戶資料，將可能被用來作為詐欺取財等非
      法用途上，應有所預見，且不違背其本意。是以被告甲○
      ○猶提供其所有之金融帳戶資料予某詐騙集團成員，當堪
      認被告甲○○亦有容任或允許將提供之金融帳戶資料作為
      詐欺取財之匯款指定帳戶使用，準此，被告甲○○顯有幫
      助詐欺取財之不確定故意存在，應堪認定。
（四）次按刑法上之幫助犯，係指以幫助之意思，對於正犯資以
      助力，而未參與實施犯罪之行為者而言。查被告甲○○提
      供本件帳戶予某詐騙集團成員之行為，要屬詐欺取財構成
      要件以外之行為，則被告甲○○應屬以幫助之意思，參與
      詐欺取財構成要件以外之行為，應以詐欺取財之幫助犯論
      。從而本件事證明確，被告甲○○之犯行堪以認定。
四、第查：
（一）被告甲○○前已因基於幫助詐騙集團從事詐欺取財之不確
      定犯意，於98年4月10時至同年5月10日之前某日，在不詳
      地點，將其前向臺灣中小企業銀行大雅分行所申請帳號00
      000000000000號帳戶之存摺、提款卡及密碼等物，交付予
      某真實姓名年籍均不詳之成年詐欺集團成員，幫助該詐欺
      集團為詐欺取財犯行時，作為存、匯款及提款帳戶使用，
      任由他人藉以遂行詐欺取財犯罪。嗣前揭詐欺集團成員於
      取得上開銀行存摺、提款卡（含密碼）後，即共同意圖為
      自己或他人不法之所有，並基於詐欺取財之犯意聯絡，分
      別為下列行為：(1)於98年5月10日晚間8時30分許，在露天
      拍賣網站刊登不實之拍賣訊息，致被害人翁子涵信以為真
      而陷於錯誤，遂下標購買「NIKE正品女孩騎士帽子」及「
      PHILIPS除毛刀」等物品，並於同日晚間8時56分許，至臺
      中縣太平市宜欣郵局之自動櫃員機處，依該詐欺集團成員
      之指示，而自其帳戶內匯款3,000 元至被告甲○○之上開
      銀行帳戶內，嗣旋遭該詐欺集團成員提領一空。(2)於98年
      5 月10日，在雅虎奇摩拍賣網站刊登不實之拍賣訊息，致
      被害人黃銘翔信以為真而陷於錯誤，遂下標購買「Canon
      IXUS870IS千萬畫素超廣角時尚機」1臺，並依該詐欺集團
      成員之指示，於同日晚間10時47分許、同日晚間11時許，
      接續自其帳戶內匯款10元、4,940元（合計49,50元）至被
      告甲○○之上開銀行帳戶內，嗣旋遭該詐欺集團成員提領
      一空。(3)於98年5月10日晚間9時許，在雅虎奇摩拍賣網站
      刊登不實之拍賣訊息，致被害人黃素容陷於錯誤，下標購
      買Canon廠牌、型號SLREOS450D 單眼數位相機，並於同日
      晚間10時18分許，至高雄市○○區○○路某超商自動櫃員
      機，依該詐騙集團成員之指示，匯款3,000 元至被告甲○
      ○上開帳戶內，嗣旋遭該詐欺集團成員提領一空。(4)於98
      年5月10日晚間7時37分許，復以同一手法，致被害人王士
      豪陷於錯誤，下標購買Nikon廠牌、型號D200+18-200mmVR
      單眼數位相機及鏡頭，並於同日晚間8 時56分許，至高雄
      市○○區○○路合作金庫之自動櫃員機，匯款1 萬元至被
      告甲○○上開帳戶內，嗣旋遭該詐欺集團成員提領一空。
      (5)復於98年5 月10日某時，又以同一手法，致被害人王德
      中陷於錯誤，下標購買「PSP 2007（白色）」遊戲機1 臺
      ，並依指示，於同日晚間9時54分許，匯款5,120元至被告
      甲○○之上開帳戶內，嗣旋遭該詐欺集團成員提領一空等
      詐欺犯行，而由臺灣臺中地方法院檢察署檢察官於98年7
      月9 日以98年度偵字第16667號、第17602號向臺灣臺中地
      方法院提起公訴，經臺灣臺中地方法院於98年10月23日以
      98年度易字第2592號判決，依幫助詐欺取財罪判處被告甲
      ○○有期徒刑3 月後，檢察官提起上訴，再經臺灣高等法
      院臺中分院於99年1 月19日以98年度上易字第1982號判決
      ，依幫助詐欺取財罪，將原判決撤銷，改判處被告甲○○
      有期徒刑3 月確定等情，此有臺灣臺中地方法院98年度易
      字第2592號、臺灣高等法院臺中分院98年度上易字第1982
      號等判決查詢資料暨臺灣高等法院被告前案紀錄表1 份在
      卷可稽。
（二）又本件聲請人聲請簡易判決處刑被告甲○○涉犯幫助詐欺
      取財之犯行，與前開業經判決確定之幫助詐欺取財犯行，
      要屬被告甲○○於同一時間提供同一臺灣中小企業銀行大
      雅分行帳戶存摺、金融卡及密碼予同一詐騙集團成員之行
      為，是縱該詐騙集團有應以數罪論斷之詐欺取財之犯行，
      然被告甲○○既係於同一時間為交付同一臺灣中小企業銀
      行大雅分行帳戶存摺、金融卡及密碼，仍應認被告甲○○
      僅有一幫助行為，即便日後犯罪集團運用時間與狀態有別
      ，仍無從認為被告甲○○所為係數罪，即不得分別論以幫
      助詐欺取財而以數罪名論斷之，僅得論以一罪，是本件核
      與前述業經判決確定之幫助詐欺取財犯行，顯屬裁判上同
      一案件，為前開確定判決之既判力效力所及，揆諸前揭說
      明，本件爰不經言詞辯論，逕為諭知免訴之判決。
五、檢察官請求併案審理部分：
    本案既經諭知免訴，即與移請併辦部分（臺灣臺中地方法院
    檢察署98年度偵字第15870號、第18863號、第18957號、第2
    0400號、第20938號、第22254號，臺灣新竹地方法院檢察署
    98年度偵字第7857號），無實質上或裁判上一罪之關係，該
    等併辦部分，自應退由檢察官另行處理。
六、據上論斷，應依刑事訴訟法第452條、第302條第1款、第307
    條，判決如主文。
中    華    民    國    99    年    4     月    22    日
                  刑事第九庭審判長法  官  魏瑞紅
                                  法  官  馮俊郎
                                  法  官  劉兆菊
本件正本證明與原本無異。
如不服本判決，應於判決送達後10日內向本院提出上訴書狀。上
訴書狀應敘述具體理由，未敘述上訴理由者，應於上訴期間屆滿
後20日內補提理由書狀於本院（均須按他造當事人之人數附繕本
）「切勿逕送上級法院」。
中    華    民    國    99    年    4     月    22    日
                                  書記官  林兆嘉

司法院資訊處製作；財團法人民間司法改革基金會備份。
